臺灣高等法院刑事判決　　　　　　96年度重上更(三)字第26號
上　訴　人　臺灣桃園地方法院檢察署檢察官
上　訴　人
即　被　告　甲○○
選任辯護人　李國煒律師
上列上訴人因被告偽造文書等案件，不服臺灣桃園地方法院89年
度易字第1452號，中華民國90年 9月19日第一審判決（起訴案號
：臺灣桃園地方法院檢察署88年度偵字第 13706號），提起上訴
，經判決後，由最高法院第三次發回更審，本院判決如下：
    主  文
原判決關於甲○○部分撤銷。
甲○○行使偽造私文書，足以生損害於公眾及他人，處有期徒刑
陸月，如易科罰金，以參佰元折算壹日，緩刑參年。
民國八十八年四月八日書具「書狀滅失切結書」上偽造之黃秋香
署押壹枚沒收。
    事  實
一、甲○○於民國87年間承包乙○○新建房屋之模板工程時，與
    乙○○約定以承作模板之部分工程款做為自備款，向乙○○
    購買如附表所示之土地、建物，並借用同居人黃秋香（業經
    本院判決無罪確定）名義登記為甲○○、黃秋香二人共有；
    雙方另約定除自備款由工程款扣除外，其餘以貸款支付；且
    土地、建物之所有權狀，在貸款未核貸付清前，由乙○○保
    管。嗣因甲○○積欠地下錢莊款項，遭人逼債，需款孔急，
    乃欲以附表房地設定抵押權，向他人借款使用，竟明知如附
    表所示之土地、建物所有權狀並未遺失，仍於88年4月8日，
    至桃園縣八德市○○路○段657號房代書事務所，向該所承辦
    人員偽稱如附表所示之所有權狀遺失，先在自己名義「書狀
    滅失切結書」上記載不實之附表一不動產所有權狀因保管不
    慎遺失之事由，請准予辦理書狀補給；再接續於黃秋香名義
    「書狀滅失切結書」申請人欄上，盜蓋黃秋香因借用登記房
    屋名義而交付之印章（「黃秋香」印文一枚）及偽造「黃秋
    香」署押一枚，同時填寫「88年4月8日」及記載不實之附表
    二不動產所有權狀因保管不慎遺失之事由，藉以偽造黃秋香
    名義「書狀滅失切結書」私文書一紙；又於「土地登記申請
    書」上備註欄、申請欄、蓋章欄上盜蓋「黃秋香」印章（印
    文分別為二枚、一枚、一枚），以偽造黃秋香名義申請補發
    附表二不動產所有權狀之「土地登記申請書」私文書一紙。
    旋即委託不知情之代書李綠青，於88年 4月12日持向桃園縣
    大溪地政事務所謊報原發給如附表一、二所示不動產之所有
    權狀遺失，申請補發權狀，致該管公務員將不實事項登載於
    職務上所掌之公文書，並於同年 5月17日補行發給88年一字
    第010897、010898、010889、010890號四紙土地所有權狀，
    及88年二字第004136、004137、004132、004133號四紙建物
    所有權狀；足以生損害於地政機關對土地、建物所有權狀核
    發之正確性及乙○○、黃秋香。
二、案經乙○○訴由臺灣桃園地方法院檢察署檢察官偵查起訴。
    理  由
一、按92年 1月14日修正通過之刑事訴訟法施行前，已繫屬於各
    級法院之案件，其以後之訴訟程序，應依修正刑事訴訟法終
    結之。但修正刑事訴訟法施行前已依法定程序進行之訴訟程
    序，其效力不受影響，刑事訴訟法施行法第7條之3定有明文
    。查告訴人乙○○於警詢、偵查中、原審及本院前審以告訴
    人身分陳述；證人李綠青、黃睿在於警詢陳述，均係於92年
    1 月14日修正通過之刑事訴訟法施行前，已依法定程序進行
    之訴訟程序，其效力不受影響。再當事人、代理人或辯護人
    於法院調查證據時，知有第159條第1項不得為證據之情形，
    而未於言詞辯論終結前聲明異議者，視為有前項之同意，同
    法第159條之5第 2項亦有明定。本件告訴人乙○○於警詢；
    證人李綠青、黃睿在於警詢、偵查中陳述，固係被告以外之
    人於審判外之言詞陳述，惟被告及辯護人及至本院言詞辯論
    終結前，均未聲明異議，本院審酌告訴人乙○○及證人李綠
    青、黃睿在上開陳述均係在自由意志下所為，作為被告犯罪
    證據，應屬適當，依同法第159條之5第 2項規定，應有證據
    能力。
二、上開偽造文書犯行，業據上訴人即被告甲○○於本院審理中
    坦承不諱，核與證人即代辦之代書李綠青於警詢、代書事務
    所職員黃睿在於警詢及偵查中證述情節相符（見88年度偵字
    第 13706號卷第158至163頁、第180、181頁）；復有如附表
    所示土地、建物原核發之所有權狀影本（見同上偵查卷第10
    9至116頁）、不動產買賣契約書、工程合約書、本案土地、
    建物之登記簿謄本、桃園縣土地建物異動清冊等文件（見88
    年度他字第1821號卷第 6至11頁、第26至34頁）、桃園縣大
    溪地政事務所90年5月8日90溪地一字第90005022號函、被告
    名義之「書狀滅失切結書」、偽造黃秋香名義土地登記申請
    書、偽造黃秋香名義「書狀滅失切結書」、桃園縣新屋鄉戶
    政事務所90年5月17日桃新鄉戶字第1445號函（見原審卷第8
    0 、86、87、90頁）、桃園縣大溪地政事務所91年1月8日溪
    地一字第0910000137號函及所附送之書狀補發、抵押權設定
    相關資料（見本院上訴卷第47至 149頁）在卷可稽。事證明
    確，被告犯行堪以認定。
三、
（一）被告偽造黃秋香名義「書狀滅失切結書」、「土地登記申
      請書」，並持以行使，足生損害於地政機關對土地、建物
      所有權狀核發之正確性及乙○○、黃秋香，核被告此部分
      所為，係犯刑法第216條、第210條之行使偽造私文書罪。
      被告先後偽造二紙私文書，時間密接，且均係為達同一之
      補發書狀目的，在客觀上可認為接續之一行為，為接續犯
      ，僅論以一罪。被告偽造署押、盜用印章為偽造私文書之
      階段行為，均不另論罪；被告偽造私文書後持以行使，偽
      造私文書之低度行為，應為高度之行使行為所吸收，僅論
      以行使偽造私文書罪。被告利用不知情之代書李綠青行使
      偽造私文書，使公務員登載不實事項於職務上所掌之公文
      書，為間接正犯。被告以一行為行使偽造黃秋香名義「書
      狀滅失切結書」、「土地登記申請書」二紙私文書，侵害
      二個相同法益，為想像競合犯，應從一重處斷。
（二）被告行使自己名義內容不實之「書狀滅失切結書」，及偽
      造黃秋香名義「書狀滅失切結書」，使承辦公務人員將該
      不實之事項登載於所掌之公文書，憑以補發新所有權狀，
  　　足以生損害於地政機關對土地、建物所有權狀核發之正確
      性，被告此部分所為，係犯修正前刑法第 214條之使公務
      員登載不實罪（修正後罰金刑最輕為新台幣 1千元以上，
      故以修正前有利於被告）。
（三）被告行為後，刑法第55條後段牽連犯規定，業於94年1月7
      日修正公布刪除，並於95年7月1日施行，則被告上開犯行
      ，因行為後新法業已刪除牽連犯規定，此刪除雖非犯罪構
      成要件之變更，但顯已影響行為人刑罰之法律效果，自屬
      法律有變更，依新法第2條第1項後段規定，比較新、舊法
      結果，仍應適用較有利於被告之行為時法律論以牽連犯。
      被告所犯二罪間，有方法結果之牽連犯關係，應依修正前
      刑法第55條後段規定，從一重以行使偽造私文書罪處斷。
      公訴人就被告偽造黃秋香名義之「書狀滅失切結書」、「
      土地登記申請書」部分雖未提起公訴，然此部分與已起訴
      之使公務員登載不實事項於職務上所掌之公文書罪間，有
      方法結果之牽連犯裁判上一罪關係，本院自得一併審理。
四、原審對被告論罪科刑，固非無見。惟查：（一）被告另有偽
    造黃秋香名義之「書狀滅失切結書」、「土地登記申請書」
    ，並持以行使之犯行，原審疏未審認，尚有未合。（二）被
    告設定最高限額抵押權予邱宏宜、吳嘉友之行為，並無不法
    ；且補發之土地建物權狀，亦未記載補發或補發原因，有桃
    園縣大溪地政事務所91年1月8日溪地一字第0910000137號函
    在卷可按，被告持以行使，自不為罪。檢察官亦不認此部分
    涉有犯罪，而未予起訴。原審竟認此部分涉犯刑法第 216條
    、第 214條之罪，顯屬訴外裁判。（三）黃秋香並非共犯，
    並係被告偽造私文書之被害人，原審以被告與黃秋香為共犯
    論科，亦有未洽。公訴人上訴以：被告另涉有詐欺犯行，固
    無理由（詳如後述）；及被告上訴意旨，指稱犯罪情狀足堪
    憫恕，應依刑法第59條規定減輕其刑，原審量刑過重，雖亦
    無理由，然原判決關於被告部分既有可議之處，自應由本院
    撤銷改判。
五、爰審酌被告係因向告訴人施作模板工程所得不如預期，復因
    遭人逼債，需款孔急，始為本案偽造文書犯行，對告訴人固
    已造成財物上損害，然被告犯後已與被害人黃秋香、告訴人
    乙○○達成民事和解，犯罪後亦能坦承犯行等一切情狀，量
    處如主文第二項所示之刑。查被告行為後，刑法第41條業於
    90年1月4日修正通過，並於同年1月10日公布，而於同年1月
    12日生效，將得易科罰金之折算標準由最重本刑為三年以下
    有期徒刑以下之刑之罪，提高為五年以下有期徒刑以下之刑
    之罪；又該條第 1項復於94年2月2日修正，而於95年7月1日
    施行，將易科罰金折算標準，由「得以1元以上3元以下折算
    1 日」，修正為「新臺幣1千元、2千元或3千元折算1日」，
    且罰金罰鍰提高標準條例第2條則於95年4月28日廢止，並於
    95年7月1日施行，經比較新舊法結果，以90年1月4日修正通
    過之刑法第41條第 1項規定有利於被告，依刑法第2條第1項
    前段，應依90年1月4日修正刑法第41條第 1項規定諭知易科
    罰金之折算標準。被告前未曾受有期徒刑以上刑之宣告，有
    本院被告前案紀錄表在卷為憑。被告犯後坦承犯行，乃因一
    時失慮，致為本件犯行，犯後已知所悔悟，經此科刑後，當
    足資教訓，信無再犯之虞，因認所宣告之刑，以暫不執行為
    適當，爰併諭知緩刑三年，以啟自新（按刑法第74條有關緩
    刑規定，業於94年1月7日修正公布，並於95年7月1日施行，
    惟犯罪在新法施行前，新法施行後，緩刑之宣告，應適用新
    法第74條規定，本件有關緩刑宣告，自應直接適用修正後刑
    法第74條規定，最高法院95年度第 8次刑事庭會議決議參照
    ）。被告偽造88年4月8日黃秋香名義之書狀滅失切結書，已
    交付大溪地政事務所，不屬被告所有，但所偽造黃秋香署押
    一枚，依刑法第 219條之規定不問屬於犯人與否，應宣告沒
    收；至偽造黃秋香名義「書狀滅失切結書」、「土地登記申
    請書」上「黃秋香」之印文，為盜蓋自真正之印章，並非出
    自偽造，故毋庸宣告沒收。
六、
（一）公訴意旨另以：被告及同居人黃秋香共同意圖為自己不法
      所有之犯意聯絡，於87年12月 8日，推由被告出面佯裝簽
      約，購買告訴人所有坐落桃園縣龍潭鄉○○○段第 7之16
      號土地及其上建物即門牌號碼同鄉○○路57巷18號、同巷
      11號與同路67巷15號（15號房地部分，約定移轉登記為被
      告及黃秋香分別共有，其後於88年 1月26日分割為同址同
      巷15號、17號）等房地，並約明總價二千零三十九萬五千
      元，自備款五百五十六萬五千元部分，由被告以承包告訴
      人乙○○桃園縣大溪鎮工地之板模工程應得工程款扣抵，
      餘款則辦理銀行貸款處理，前述各筆房地移轉登記辦理完
      竣後，各該權狀即交由告訴人保管以擔保核貸付款。詎被
      告及黃秋香於取得前述各筆房地登記名義後，隨即於88年
      4月8日，至桃園縣八德市○○路○段657號代書事務所，謊
      稱各該權狀遺失，並分別出具滅失切結書及辦妥印鑑證明
      等個人必要證件，而委託不知情之代書李綠青於同月12日
      持相關文件，至桃園縣大溪地政事務所憑辦公告補發所有
      權狀，並於同年 5月17日取得上述房地新權狀後，即於同
      年 5月24日設定最高限額抵押一百八十萬元與邱宏宜，及
      同年 7月13日設定最高限額抵押二百四十萬元與吳嘉友，
      以借款花用。迄88年 3月間，被告依約抵付工程款僅百餘
      萬元，未繼續施作板模工程，並與黃秋香均避不見面，告
      訴人親自或透過承辦代書游采芳屢催辦理銀行貸款付款無
      著，始查悉上情，因認被告涉犯刑法第339條第1項、第 2
      項之詐欺罪嫌。
（二）公訴人認被告涉有詐欺罪嫌，無非以告訴人指述，證人游
      采芳證詞，及上開土地、建物之登記簿謄本、買賣契約書
      、工程明細表為論據。訊據被告堅決否認有詐欺犯行，辯
　　　稱：承包告訴人新建房屋之板模工程，告訴人為促銷滯銷
  　　之房屋，乃邀約購買，告訴人承諾提供三千萬元工程款之
    　板模工程，由承包板模工程款項之百分之二十五抵扣應繳
      房地自備款，始向告訴人承買四戶房屋。其中二戶房屋、
      土地登記在呂惠讌、羅惠美名下，已付清價金；嗣因遭地
      下錢莊逼債，不得已才將另二戶房屋謊報權狀遺失，設定
      抵押借款還債，絕無詐欺故意及犯行等語。
（三）按犯罪事實應依證據認定之，無證據不得認定犯罪事實；
      刑事訴訟法第154條第1項定有明文。再刑法第339條第1項
      詐欺罪之成立，以意圖為自己或第三人不法所有，以詐術
      使人將本人或第三人之物交付為要件。所謂以詐術使人交
      付，必須被詐欺人因其詐術而陷於錯誤，若其所用方法，
      不能認為詐術，亦不致使人陷於錯誤，即不構成該罪。又
      刑事訴訟法第161條第1項亦規定，檢察官就被告犯罪事實
      ，應負舉證責任，並指出證明之方法，是檢察官對於起訴
      之犯罪事實，應負提出證據及說服之實質舉證責任，倘其
      所提出之證據，不足為被告有罪之積極證明，或其指出證
      明之方法，無從說服法院以形成被告有罪之心證，基於無
      罪推定之原則，自應為被告無罪判決之諭知（最高法院46
      年台上字第260號、92年度臺上字第128號判例意旨參照）
      。
（四）經查：
  １、關於被告向告訴人購買房屋之經過，告訴人於原審陳稱：
      於87、88年間，經由江成榮介紹認識被告，被告承包我的
      工程，大溪的工地是由我與被告接洽，之前被告曾有幫我
      作龍潭工地，是經由江成榮接洽，施工者是被告；與江成
      榮往來自85年開始；江成榮是作水泥工程，與江成榮間也
      有以工程款抵房地買賣價款出售房地給江成榮。以前發包
      給其他板模、泥水工程並無此約定，出售房屋，都是現金
      交易。因近來景氣不好，江成榮與我研究以此方式處理工
      程款，被告是聽江成榮的決定，被告也同意我的提議等語
      （見原審卷第44、45頁）；並經被告坦承無誤；且卷附被
      告與告訴人之工程合約書第（三十三）條附加條款亦記載
      ：「乙方向甲方購買坐落於龍潭鄉○○路57巷11號、57巷
      18號、67巷15號，總價貳仟零拾玖萬伍仟元整，自備款
      約伍佰伍拾陸萬伍仟元整，貸款約壹仟肆佰捌拾萬元整
      ，雙方約定甲方讓乙方承包約仟萬元之板模工程，房屋
      自備款由承包工程價款中扣除，本工程合約承包總價約柒
      佰萬元整，自備款扣款比例百分之貳拾伍。」依告訴人、
      被告所稱及工程合約書所載；被告與告訴人間就本件房地
      買賣，約定以工程款抵扣自備款，並非被告主動要求，乃
      係告訴人考慮經濟不景氣等問題，與江成榮研究後，為促
      銷房屋及工程進行所提議，被告僅係被動同意，自無不法
      所有之意圖。且告訴人願與被告訂立本件房地買賣契約，
      既係基於告訴人與江成榮間往來信任所致，被告亦無施用
      詐術使告訴人陷於錯誤之事實，要不得以被告事後未能依
      約履行，即認被告與告訴人訂立買賣契約之初，即有不法
      所有之意圖，並有施用詐術，自與刑法詐欺罪之構成要件
      不符。
  ２、本件被告係向告訴人購買房屋四間，分別登記在被告、黃
      秋香及羅惠美、呂惠讌名下；其中在羅惠美、呂惠讌名下
      之桃園縣龍潭鄉○○路57巷18號、11號房屋及土地，貸款
      業已核撥，告訴人並已收取，並無糾葛等情，已據告訴人
      於原審陳明在卷（見原審卷第37頁）。而告訴人於偵查中
      指稱：被告幫我做四十二間四樓房屋之板模工程，做好三
      十間，另十二間做到二樓，所做工程款七百多萬元等語（
      見同上他字卷第62頁反面）；並於刑事告訴補充理由（二
      ）狀中亦自承：雙方買賣合約總價款為二千零三十九萬五
      千元……除被告所指定過戶之呂惠讌及羅惠美二人之房地
      貸款分別為三百五十萬元、三百六十三萬元，銀行已撥付
      轉交告訴人外，加上被告已完工取得工程款中依雙方工程
      合約第33條附加條款自備款扣款比例為百分之二十五，故
      被告積欠房款部分為一千一百九十八萬五千元等語（見同
      上偵查卷第36頁），顯見被告於訂立買賣契約後，業已履
      行部分契約，亦足認被告自始並無意圖詐欺。
  ３、證人游采芳於偵查中證言（見同上偵查卷第72、122、181
      頁），僅能證明被告有未付清買賣價金餘款之情事。另卷
      附之本件土地、建物登記簿謄本、買賣契約書、工程明細
      表，亦僅能證明被告與告訴人間就本件房地有買賣關係，
      並有板模工程之承包契約，及本件房地登記為被告所有等
      事實，尚不足以認定被告自始即有不法所有之意圖。
　４、證人吳漢陽於本院前審結稱：隔天我聽到告訴人的兒子說
　　　我的老闆（被告）被人押走等語（見本院上訴卷第 155頁
    　）；證人姜義恩亦證稱：是告訴人兒子在工地當主任，他
    　打電話告訴我的；……告訴人的兒子告訴我說甲○○被押
      走，我在第二、三天的時候去工地將車子開回來等語（見
      本院上訴卷第 156頁）。足見被告辯稱：因遭地下錢莊逼
      債，不得已才將二戶房屋謊報權狀遺失，設定抵押借款還
      債，應屬可信，並足以佐證被告係於訂定本件房地買賣契
      約後，因積欠他人債務，始未能履行買賣契約。
  ５、被告事後固有偽造私文書、謊報土地、建物權狀遺失之行
      為；然此係被告於買賣契約成立後另犯偽造文書罪，尚不
      能因被告事後所為之違法行為，或未能完全履行契約；或
      未與告訴人達成民事和解，即認被告訂約時必有詐欺之意
      圖。
  ６、綜上所述，告訴人與被告訂立本件房地買賣契約，並約定
      以工程款抵扣自備款，係告訴人基於經濟不景氣，為促銷
      房屋及工程進行所提議，被告僅係被動同意，自無不法所
      有之意圖，或有向告訴人施用詐術之事實。且被告向告訴
      人購買四間房屋，其中二間貸款業已給付告訴人；被告向
      告訴人承作之工程款七百多萬元亦依約作為房地自備款。
      乃因積欠他人債務，始未能完全履行契約，自與刑法第33
      9條第1項、第 2項詐欺罪之構成要件不合。則依公訴人所
      提之證據，顯不足為被告有詐欺罪之積極證明，基於無罪
      推定之原則，本應為被告無罪判決之諭知。惟公訴人認被
      告此部分與前開論罪部分有（修正前刑法第55條後段）牽
      連犯裁判上一罪關係（依最高法院95年度第 8次刑事庭會
      議決議：「比較時應就罪刑有關之共犯、未遂犯、想像競
      合犯、牽連犯、連續犯、結合犯，以及累犯加重、自首減
      輕暨其他法定加減原因與加減例等一切情形，綜其全部罪
      刑之結果為比較，適用行為時之修正前刑法第55條後段較
      有利於被告），爰不另為無罪之諭知。
據上論斷，應依刑事訴訟法第369條第1項前段、第364條、第299
條第 1項前段，刑法第2條第1項前段、第216條、第210條、修正
前第214條、修正前第55條前段、後段、修正後第74條第1項第 1
款、第219條，90年1月4日修正通過之第41條第1項前段，修正前
罰金罰鍰提高標準條例第1條前段、第2條，判決如主文。
本案經檢察官林炳雄到庭執行職務。
中　　華　　民　　國　　 96　　年　　4　　月　　18　　日
　　　　　　　　　刑事第四庭審判長法　官  蔡秀雄
　　　　　　　　　　　　　　　　  法　官  周煙平
　　　　　　　　　　　　　　　　  法　官  陳國文
以上正本證明與原本無異。
如不服本判決，應於收受送達後十日內向本院提出上訴書狀，其
未敘述上訴之理由者並得於提起上訴後十日內向本院補提理由書
（均須按他造當事人之人數附繕本）。
                                  書記官  蔡棟樑
中　　華　　民　　國　　 96　　年　　4　　月　　18　　日
附錄：本案論罪科刑法條全文
刑法第216條：
行使第二百十條至第二百十五條之文書者，依偽造、變造文書或
登載不實事項或使登載不實事項之規定處斷。
刑法第210條：
偽造、變造私文書，足以生損害於公眾或他人者，處五年以下有
期徒刑。
刑法第214條：
明知為不實之事項，而使公務員登載於職務上所掌之公文書，足
以生損害於公眾或他人者，處三年以下有期徒刑、拘役或五百元
以下罰金。
附表一：
┌─────────────────┬─────┬───────────┐
│    土地標示                      │登記權利人│所有權狀字號          │
├─────────────────┼─────┼───────────┤
│桃園縣龍潭鄉○○○段七之一五地號  │甲  ○  ○│（87）二三七二八號    │
├─────────────────┼─────┼───────────┤
│桃園縣龍潭鄉○○○段七之一六地號  │甲  ○  ○│（87）二三七四七號    │
└─────────────────┴─────┴───────────┘
┌───┬────────────────┬─────┬────────┐
│建號  │建物標示                        │登記權利人│所有權狀字號    │
├───┼────────────────┼─────┼────────┤
│三九一│桃園縣龍潭鄉○○路六七巷十五號  │甲  ○  ○│（88）四七０號  │
├───┼────────────────┼─────┼────────┤
│三九六│桃園縣龍潭鄉○○路六七巷十七號  │甲  ○  ○│（88）四七二號  │
└───┴────────────────┴─────┴────────┘
附表二：
┌─────────────────┬─────┬───────────┐
│    土地標示                      │登記權利人│所有權狀字號          │
├─────────────────┼─────┼───────────┤
│桃園縣龍潭鄉○○○段七之一五地號  │黃  秋  香│（87）二三七二九號    │
├─────────────────┼─────┼───────────┤
│桃園縣龍潭鄉○○○段七之一六地號  │黃  秋  香│（87）二三七四八號    │
└─────────────────┴─────┴───────────┘
┌───┬────────────────┬─────┬────────┐
│建號  │建物標示                        │登記權利人│所有權狀字號    │
├───┼────────────────┼─────┼────────┤
│三九一│桃園縣龍潭鄉○○路六七巷十五號  │黃  秋  香│（88）四七一號  │
├───┼────────────────┼─────┼────────┤
│三九六│桃園縣龍潭鄉○○路六七巷十七號  │黃  秋  香│（88）四七三號  │
└───┴────────────────┴─────┴────────┘
